【裁判字號】    88,重上更(五),86
【裁判日期】    890420
【裁判案由】    常業重利
【裁判全文】
臺灣高等法院高雄分院刑事判決                八十八年度重上更(五)字第八六號
    上訴人
    即被告      丙○○
    選任辯護人  陳水聰
右上訴人因常業重利案件，不服臺灣高雄地方法院八十二年度訴字第四三○五號中華
民國八十二年十二月二十四日第一審判決（起訴案號：臺灣高雄地方法院檢察署八十
二年度偵字第一九三八七、一九三九○、一九九九九號），提起上訴，判決後，經最
高法院第五次發回更審，本院判決如左：
      主  文
原判決關於丙○○重利部分撤銷。
丙○○乘他人急迫貸以金錢而取得與原本顯不相當之重利為常業，處有期徒刑捌月。
緩刑肆年。
      事  實
一、丙○○基於營利之常業犯意，於八十二年間，在高雄市○○路二六一巷二十一號
    經營地下錢莊，以夾報方式刊登廣告，向不特定人表示需要現金周轉之人，可以
    拿土地或房屋所有權狀向其調現。嗣乙○○、甲○○因週轉不靈，急迫需款，見
    報後即與丙○○聯絡，由丙○○至乙○○之高雄市○○○路四二四號五樓辦公室
接洽，乙○○與甲○○即共持周女所有坐落高雄縣岡山鎮○○○路五九號土地、
    房屋所有權狀向丙○○洽借新台幣（下同）一百五十萬元，丙○○知悉乙○○及
    甲○○急迫之狀，於八十二年七月二十五日貸與現款一百五十萬元，約定每五日
    清償七十萬元，計十五日之利息為六十萬元，而由甲○○簽發其所有如附表一之
    第一商業銀行南高雄分行面額均為七十萬元共二百一十萬元之支票三張，並由甲○○、乙○○、龐世慈背書後交付丙○○，嗣因甲○○無法依期兌現該三張支票
    ，丙○○乃同意延期半月至八十二年八月廿三日，惟利息再加五十萬元，並須另
    簽發支票交付，乙○○乃簽發甲○○所有如附表二之第一商業銀行南高雄分行之
    支票五紙共計二百六十萬元，並亦由甲○○、乙○○、龐世慈背書後交與丙○○
    持有，並依支票到期日清償本利，即於八月十三日償還一百一十萬元，八月十八
    日償還一百萬元，八月二十三日償還五十萬元，共計本利清償二百六十萬元，丙○○並為求保障，又由乙○○簽發本票四張，面額共二百六十萬元，龐世慈簽發
    支票四張，面額亦共為二百六十萬元交丙○○收執，以資擔保，計丙○○借出一
    百五十萬元本金，卅日計取利息一百一十萬元，而取得與原本顯不相當之重利，
    並賴以維生。嗣支票到期，甲○○仍無法使上開五紙支票兌現，丙○○乃向甲○○催討債務，因甲○○僱請保護伊之保鏢與丙○○一方之人發生槍案，致丙○○
    之友人林國安受傷而為警查獲。
三、案經高雄市政府警察局、高雄縣警察局岡山分局分別移送臺灣高雄地方法院檢察
    署檢察官偵查起訴。
      理  由
一、訊據上訴人即被告丙○○矢口否認有上開重利之犯行，先辯稱：伊係借錢與甲○○二百六十萬元，周女開三張支票均未兌現，又稱只拿過周女開的五張支票共二
    百六十萬元及面額共二百六十萬元之龐世慈四張支票，和乙○○之本票四紙；嗣
    辯稱係借給乙○○二百五十萬元，借一個月，利息十萬元，由乙○○拿周女名義
    之支票二百六十萬元擔保，並無重利可言及當時係因原來經營的傢俱行頂給他人
    二百五十萬元，且在報社工作，乃於八十二年六、七月間以夾報方式廣告打算借
    錢給他人賺利息補貼家用，後乙○○看報來，一次借款二百五十萬元，就未再借
    給別人；周女並不知道借款事，都是聽乙○○轉述，於本審辯稱係乙○○說投資
    電話公司，利潤會分給我，我付他二百五十萬元現金，他開六張周女的票，又用
周女房契給我看，取信於我，當時我不認識周女，是跳票後，我去找票主，才看
    過周女等語云云，惟查：
（一）被告丙○○自警訊以迄本院上訴審均稱係周女向其借款，並於審判中明白指稱
      「甲○○向我借錢，她說她先生的錢她拿去借給乙○○，所以不夠錢，才向我
      借」（原審卷第五十九頁反面）、「是甲○○向我借的，由乙○○背書，甲○○親自出面的」（本院八十三年度上訴字第七九二卷第五十頁反面）等語，而
      甲○○雖一致稱係乙○○向伊借票向丙○○借貸云云，惟據甲○○所供稱之借
      款、開支票、補開支、本票各節，及核對支票日期等情以觀，周女所稱各節與
      事實甚為符合，並與乙○○所供情節相符（詳如後述），顯徵其對借款詳情知
      之甚明，應係實際參與，而非僅係聽聞而已，嗣乙○○到案亦證稱確係由周女
      向被告借款，而查借款支票亦係周女名義，和解書亦係由周女出面與被告達成
      協議，則本件借貸應係甲○○為借款人無疑，被告嗣後始稱借款人為乙○○，
      而指稱周女所述借款經過係聽聞不可信，及周女亦符合其說證稱借款時伊不在
      場，係聽乙○○說的，均係避就迴護之詞，不可採信，合先敘明。
（二）訊據甲○○自警訊、偵查以迄歷審中均供證丙○○係出借一百五十萬元，十五
      天利息為六十萬元，本金加利息為二百一十萬元，由伊先簽發附表一所示三紙
      支票支付，每五天一期（詳八十二年度偵字第一九三九○號偵查卷第三十二頁
      、原審卷第六十六頁、本院上訴審卷第五十九頁），核與附表一所列支票到期
      日及金額完全相合，雖被告否認有拿過該三紙支票，惟查被告於警訊伊始曾自
      承「甲○○跟我周轉二百六十萬元，並開三張支票」（八十二年聲字第二五六
      一號卷第七頁正面，按三張支票總面額僅二百一十萬元，被告稱周轉二百五十
      萬元已見瑕疵），嗣於本院前審時稱「我沒在銀行出入，那三張票我有轉交給
      別人，但沒去領錢」（本院上訴審卷第一三三頁正面）等語，足證被告確曾有
      收過周女簽發之三紙支票屬實，而證人乙○○證稱「給過丙○○二次支票，七
      十萬元的三張票，共二百一十萬元，利息是六十萬元，後來甲○○說她的票無
      法兌現要延期，而丙○○說他存錢進去兌現，要甲○○另外開票給他，然後又
      加了五十萬元的利息」、「七十萬支票是甲○○自己簽發的，另外的五張票是
      我幫甲○○簽發的」（本審卷第一二五頁），周女亦稱「我開二百一十萬元的
      票給丙○○以後沒有還，就另外再開一張二百六十萬元的票給蔡」（本院上訴
      審卷第一○八頁正面），而查上開三紙支票中之兌現之二紙支票提示人張愷庭
      、莊時洲均係自吳百仁處取得上開二紙支票，業據二人於本院上訴審時供證在
      卷（上訴審卷第一九八七頁），而被告嗣後取得之五紙周女支票亦係交由吳百
      仁處理，已據被告供明（本審卷第九十二頁），顯徵上開周女簽發之三紙七十
      萬元之支票應係由丙○○所轉出至吳百仁處，可堪認定，被告辯稱未取得周女
      簽發附表一之三紙支票，應為避就之詞。
（三）查附表一之三紙支票，到期日各相距五日，而附表二之五紙支票到期日亦均相
      距五日，且均在附表一支票到期日之後，足徵甲○○、乙○○所稱係因前面三
      紙七十萬元支票無法兌現，而續簽發五紙支票等情，應與事實相符；故其二人
      所稱向被告借貸一百五十萬元，十五日利息六十萬元，嗣因延期，又再加五十
      萬元利息一節，堪予信為實在。
（四）被告丙○○於警訊中已供承登報放款，甲○○見報後持房地所有權狀，向其借
      取二百六十萬元，並簽發本人支票五張共二百六十萬元，及以其友龐世慈支票
      四張共二百六十萬元及乙○○本票四張共二百六十萬元以資擔保等情（見八十
      二年度聲字第二五六一號卷第八─九頁），核其所供由借款人或擔保人就同一
      筆借款重複簽發票據擔保之經營手法與地下錢莊相同，況其於原審亦坦承自（
      八十二年）七月二十日開始經營地下錢莊，設在高雄市○○路二六一巷廿一號
      等語（見原審卷第五十九頁背面），於本院前審亦坦承「（問：經營地下錢莊
      多久？）我只營業約一週而已」（本院八十三年度上訴字第七九二號卷第一○
      七頁反面），並供認其因生計需要，收取利息可以貼補家計，有小孩唸書要花
      錢，一個月要三、四萬家用，報社薪水約三萬元等語（本院八十七年度重上更
      三字第十六號卷第七十六頁反面），堪認被告確有經營地下錢莊為業。雖有證
      人呂錫勳於本院前審到庭結稱：被告丙○○於八十二年二月初擔任高雄晚報發
      行組發報、派報的工作，至八十三年六、七月間離職，是臨時人員，於早上、
      中午開機之時必須到場云云，惟參以被告丙○○於八十二年八月二十四日因林
      國安遭槍擊案到警局製作筆錄時，僅稱伊從事傢俱買賣，並未提及是在報社工
      作，有該筆錄附於八十二年度聲字第二五六一號卷可查，且據被告於本院前審
      稱其在報社之工作時間約自下午三、四點至晚間八、九點云云（本院八十七年
      度重上更三字第十六號卷第七十六頁反面），核與證人所稱不一，是被告丙○○縱另於原審提出記者證、人事命令、服務證明書等，均難據以認定其確有至
      高雄晚報上班而未另經營地下錢莊資以維生，且查被告係以夾報廣告方式向不
      特定之大眾招攬，已為其所自承，足證其顯有以此為業之意，縱其事後辯稱本
      金只有二百五十萬元，借與乙○○一人而已，亦無礙其賴以為生常業之主觀犯
      意。
（五）乙○○及周兩煙係因公司週轉不靈，而由甲○○以房地所有權狀向被告借款一
      百五十萬元，十五天之利息六十萬元，簽發三紙各七十萬元之支票，每五日一
      張，已如前述，則依第一紙七十萬元支票到期日推算前五日之八十二年七月廿
      五日應為借款日，而周女未能使該三紙支票如期兌現，嗣再簽發五紙支票抵付
      ，被告丙○○收受之附表二所示五紙支票，分別為同年八月十三日期兩張，面
      額為五十萬元、六十萬元；同年八月十八日期兩張，面額各為五十萬元；同年
      月二十三日期一張，面額五十萬元，堪認被告丙○○係於八十二年七月二十五
      日貸與現款一百五十萬元後，原約定每五日清償七十萬元，計十五日利息為六
      十萬元，嗣延至同年八月二十三日到期，卅日利息為一百一十萬元，即依支票
      到期日之八十二年八月十三日償還一百十萬元，八月十八日償還一百萬元，八
      月二十三日償還五十萬元，本利共計二百六十萬元無訛。而被告於警訊以迄本
      院上訴審伊始時均稱是甲○○借款，並提供周女、乙○○、龐世慈等人之支票
      或本票擔保等語，則周女、乙○○等人自應均知悉借款之事，況甲○○於八十
      二年九月十一日偵訊之時復稱：伊於八十二年七月下旬與乙○○、丙○○及另
      一王先生在「吾愛吾家」談判利息之事等語 (八十二年度偵字第一九三九０號
      偵查卷第三十一頁），足徵甲○○對於借款之經過知之甚詳，應有參與，乙○○證稱係周女借款，亦非虛言，甲○○稱係乙○○以伊支票借款，應係避就之
      詞，已如前述，是被告丙○○另於本院稱：甲○○對借款之事並不知情，原審
      不應僅據周女聽聞之詞認伊放高利云云，及周女附和被告之言，證稱借貸時伊
      不在場，亦屬無據，自無從為被告有利之認定。又被告丙○○前開警訊之供詞
      稱甲○○、乙○○、龐世慈等人簽發之票據總額均為二百六十萬元一節，按之
      地下錢莊放款之習慣，應認係放款本利總額，而丙○○同時另稱：到期還款後
      ，再付利息十萬元云云，其竟未要求借款人及擔保人另簽發任何票據以資擔保
      ，顯然係警訊時為迴避重利之嫌，而故為本金二百六十萬元、利息十萬元之詞
      ，並於事後到庭時，再改稱：本金二百五十萬元、利息十萬元云云，以避其責
      ，而其復未能提出放款現金二百五十萬元之證明，空言以：頂讓傢俱後，現款
      二百五十萬元都帶在身邊，未曾存入銀行，全部借予乙○○云云搪塞，亦不足
      據以否認甲○○所稱借款總額一百五十萬元之證詞。至甲○○提出之第一商業
      銀行南高雄分行籬子內辦事處第0000000號、0000000號支票，
      經查雖非由被告丙○○兌領，惟應係自丙○○處轉出，已如前述，縱被告丙○○未提領得已兌現之一百四十萬元支票款（該款亦非由甲○○支付），惟其已
      取得另五紙共二百六十萬元之支票債權，及龐世慈四紙支票、乙○○四紙本票
      ，各二百六十萬元之擔保債權，而支票、本票均為有價證券，得自由轉讓，被
      告既已取得周女及乙○○簽付利息所交付之支、本票，即屬已取得重利，縱支
      票嗣未兌現，亦已無礙其取得重利之事實（參見台灣高等法院暨所屬法院刑事
      法律問題研究彙編第四輯二二三頁）。是被告丙○○有趁甲○○、乙○○急迫
      之時，以重利貸予金錢之行為已明。參以前揭理由（四）之說明，足認其確以
      經營地下錢莊牟取重利為業，其空口否認，自無可採，被告雖於審判中與甲○○達成和解，放棄其所取得之債權，惟僅係犯罪後之態度，仍無礙其罪行之成
      立，其犯行殊堪認定。
二、按刑法上之常業犯，係指反覆以同種類之行為為目的之社會活動之職業性犯罪，
    並恃以維生而言，不以行為之次數、時間之距離或有無其他職業為準。本件被告
    丙○○所經營之地下錢莊以刊登廣告方式放款，自係以不特定人為招攬對象，且
    據被告丙○○供稱：為補貼家用而放款賺取利息等語，顯有反覆貸放資以維生之
    意；雖其稱僅放款一次即為查獲，亦無礙其常業之性質，被告辯護人雖舉投資股
    票理財亦可貼補家計，而非得視以常業買賣股票者為例，說明被告縱有放貸貼補
    家用之意，亦非得以常業論擬，惟核被告係以夾報廣告方式招攬放貸，又有貼補
    家之意，顯與辯護人所舉之例不同，而予比附援引。核被告丙○○以貸放重利維
  生，所為係犯刑法第三百四十五條之常業重利罪。應堪認定。
三、原審就被告丙○○上開被訴常業重利部分予以論罪科刑，固非無見，惟查原判決
    對被告丙○○如何以重利為常業，未於理由欄內詳為論述，自難為適用法律之依
    據，且其犯罪事實認定為乙○○為借款人，被告收取十五日利息為六十萬元，核
    與事實有間，被告丙○○上訴意旨，否認犯罪，雖無理由，惟原判決既有上開可
    議，自應由本院將原判決關於被告丙○○重利罪部分，予以撤銷改判。爰審酌被
    告犯罪時間不長，所生危害尚非重大，放貸行為尚僅於甲○○一次，而量處如主
    文所示之刑，又查被告前未曾受有期徒刑以上刑之宣告，有本院被告全國前案紀
    錄表可按，被告此次放貸，雖取得二百六十萬元之支票債權，惟支票並未依期兌
    現，被告於支票屆期翌日八十二年八月廿四日向甲○○催討債務時，與其隨行之
    友人林國安甚而遭甲○○一方所聘僱之保鏢槍擊致傷，而仍未取得分文清償，本
    案至今涉訟六年餘，被告於本院前審即與債務人達成和解，已對乙○○及甲○○
    協議免除該債權債務，有和解協議書一紙在卷可稽，被告既拋棄其債權，即已無
    所獲，被告於六年訴訟期間，身心受偵審之煎熬，對其教訓已不可謂不深，經此
    偵審教訓，信其無再犯之虞，本院認其刑以暫不執行為適當，爰依法諭知緩刑四
    年。
四、原公訴人起訴之犯罪事實係認被告以一百五十萬元本金，收取每十五日高達六十
    萬元之利息，而漏論及嗣後延期所加之五十萬元利息，惟該部分與原起訴之事實
    為同一事實，本院自得併予審究，附此敘明。
據上論結，應依刑事訴訟法第三百六十九條第一項前段、第三百六十四條、第二百九
十九條第一項前段、第三百四十五條、七十四條第一款、罰金罰鍰提高標準條例第一
條前段，判決如主文。
本案經檢察官林應華到庭執行職務。
中    華    民    國        八十九      年      四      月     二十     日
                              臺灣高等法院高雄分院刑事第五庭
                                  審判長法官  吳水木
                                        法官  洪慶鐘
                                        法官  惠光霞
右正本證明與原本無異。
如不服本判決，應於判決送達後十日內向本院提出上訴狀，其未述理由者並應於提
出上訴狀後十日內向本院補提理由書（應附繕本)。
                                      書記官  林永富
中    華   民    國        八十九      年      四      月    二十一    日
附錄：本判決論罪科刑法條：
刑法第三百四十五條
以犯前條之罪為常業者，處五年以下有期徒刑，得併科三千元以下罰金。
附表一：
甲○○所有第一商業銀行南高雄分行支票三紙：
┌────────┬─────┬────────┬────────┐
│票號            │金額      │到期日          │備註            │
├────────┼─────┼────────┼────────┤
│0000000  │七十萬元正│八十二年七月卅日│由張愷庭提示兌現│
├────────┼─────┼────────┼────────┤
│0000000  │七十萬元正│八十二年八月四日│由莊時洲提示兌現│
├────────┼─────┼────────┼────────┤
│0000000  │七十萬元正│八十二年八月九日│退票            │
└────────┴─────┴────────┴────────┘
附表二：
甲○○所有第一商業銀行南高雄分行支票五紙：
┌───────┬─────┬─────────┬────────┐
│票號          │金額      │到期日            │備註            │
├───────┼─────┼─────────┼────────┤
│0000000│六十萬元正│八十二年八月十三日│                │
├───────┼─────┼─────────┼────────┤
│0000000│五十萬元正│同右              │                │
├───────┼─────┼─────────┼────────┤
│0000000│同右      │八十二年八月十八日│                │
├───────┼─────┼─────────┼────────┤
│0000000│同右      │同右              │                │
├───────┼─────┼─────────┼────────┤
│0000000│同右      │八十二年八月廿三日│                │
└───────┴─────┴─────────┴────────┘
                                                                      Ｈ


司法院資訊處製作；財團法人民間司法改革基金會備份。
